臺灣桃園地方法院民事判決　九十年度重家訴字第五號
　　原　　　告　游韻平
　　送達代收人　甲○○
　　被　　　告　乙○○
右當事人間請求請求返還固有財產事件，本院判決如左：
    主      文
原告之訴及及假執行之聲請均駁回。
訴訟費用由原告負擔。
    事      實
甲、原告方面：
壹、聲明：
一、被告應給付原告新台幣（下同）六百萬元，並自起訴狀繕本送達之翌日起至清償
    日止，按年息百分之五計算之利息。
二、前開請求，願供擔保請求宣告假執行。
貳、陳述：
一、兩造於民國（下同）七十三年七月十二日結婚，於婚姻關係中，育有二男一女，
    嗣因兩造間之思想有落差，感情不睦，是兩造於八十八年八月二十六日離婚，並
    辦妥離婚登記，於婚姻關係存續中，兩造並未約定財產制，故兩造應係適用法定
    財產制中之聯合財產制。
二、兩造於婚姻關係存續中，取得如附表所示之不動產，上揭財產均以被告之名義所
    購置，惟其中大部分之出資，均係原告以其薪資支付，共支出九百三十五萬元，
    爰依民法第一千零三十條之一之規定，提起本件訴訟。
三、原告於九十年七月十九日提起本件訴訟，起訴狀載為係依民法第一千零五十八條
    之規定，請求返還固有財產，於九十一年三月二十六日始變更請求權基礎為民法
    第一千零三十條之一之剩餘財產分配請求權，然此無涉訴之變更問題，此係兩造
    離婚後夫妻財產制當然之效力。離婚之財產分配當然效力有二：其一、聯合法定
    財產制之分配，為剩餘財產之分配；其二、其他共同財產制及分別財產制之分配
    ，為固有財產之分配，為屬物之分配。本件原告起訴請求分配者，其為金錢，雖
    未主張兩造婚姻關係存續中之財產為聯合財產，然舉凡未約定時，其夫妻財產制
    ，均歸納為法定聯合財產制，縱原告未予明文表達，依法當然視之為法定財產制
    ，此乃夫妻離婚後財產分配之當然效力，是原告主張剩餘財產分配之日期，雖逾
    離婚協議二年，然其效力，應始於起訴時，於法定時效，並未消滅。
參、證據：提出兩造之戶籍謄本一份、統計表一紙、桃園縣龜山鄉○○段一七一二建
    號建物登記謄本、同段四三五地號土地登記謄本、同鄉○○○段陳厝坑小段三七
    之一地號土地登記謄本、同小段三七之四地號土地登記謄本、同小段三八之四地
    號土地登記謄本、同鄉○○○○○段三五地號土地登記謄本、同段四三地號土地
    登記謄本、行車執照影本、原告薪資所得之證明資料各一份為證，並聲請向台灣
    人壽保險股份有限公司、安泰保險股份有限公司函詢兩造所生之子賴政死亡理賠
    之相關資料。
乙、被告方面：
壹、聲明：
一、原告之訴駁回。
二、如受不利判決，願供擔保免為假執行。
貳、陳述：
一、原告主張兩造於婚姻關係存續中，取得如附表所示之不動產云云，惟上開不動產
    均係以被告為所有權人，原告並非所有權人，如何符合民法物權所訂之「取得」
    財產，進而取回。再者，原告空言上開不動產係二人所共同購置或建造，此部分
    被告否認，原告應就此負舉證責任。更有甚者，原告主張其出資金額合計九百三
    十五萬元，惟實情是否如此，被告否認，原告應舉證證明；又雖原告提出統計表
    ，證明其出資金額，惟上開統計表僅能證明原告取得錢之所有權，何來取回登記
    在被告名下不動產之權利，且統計表亦將婚生子賴政死亡而獲保險理賠金額列入
    其上，惟受益人係被告，保險理賠金屬遺贈性質，非原有財產之一部分，更無取
    回之權，是原告依民法第一千零五十八條之規定，請求返回固有財產，則無理由
    。
二、又原告雖提出薪資所得之證明資料，惟其中原告提出八十四年、八十五年之綜合
    所得稅核定通知書，載明該二年度之所得乃夫妻申報即兩造合計之申報總收入，
    非原告一人之所得，惟原告卻將之列為個人之勞務所得進而加總款項合計五百萬
    元，其真實已不正確自不待言，更有甚者，原告並無提出任何存款資料證明，原
    告有按其所列時間有該存款，原告依此所為主張，令人無法理解。
三、次查，原告主張原告薪資幾均投資於不動產，且該所投資之不動產，則均以被告
    之名義購買或以被告之名義為債權人，而為農地設定抵押權登記。查(1)被告於八
    十年十月二十二日繼承龜山鄉○○段七地號持分土地，並於八十三年九月十二日
    出賣予凱迪興股份有限公司，得款三百九十萬元，另亦因繼承而取得之興華段六
    十二地號之持分土地，亦於八十三年八月賣予訴外人葉明彥、陳明哲得二百九十
    萬元，二者合計六百八十萬元，再自六百八十萬元中提出四百三十萬元購買龜山
    鄉○○段四三五地號土地，全無原告之出資，何來原告請求返還固有財產。(2)被
    告於八十六年十月分別購入陳厝坑段三十七之一、三十七之四、三十八之四之土
    地持分，其價金亦由被告自行負擔。(3)原告所稱龜山鄉○○段四三五地號及其上
    文化二街五十一號之二百五十萬元貸款業已清償一百餘萬元，係由兩造共同清償
    ，亦不實在，查被告另因繼承取得之龜山鄉○○村段五地號土地，於八十八年為
    桃園縣政府徵收，並於八十八年二月二日發放徵收款一百一十餘萬元，未久，被
    告將此一百一十萬元轉帳於貸款中，致貸款僅一百五十萬元。
四、末查，兩造所生之子賴政之死亡理賠金，依約被告領有七十五萬元，原告則僅受
    益二十五萬元，並非原告所言之各五十萬元，另原告所稱之三十一萬三千元醫療
    保險金，原告於領取後即行購買德國歐寶汽車，與是否購買不動產無關。
五、本件兩造於八十八年八月二十六日簽立協議離婚書並於同日協同至戶政事務所辦
    妥離婚登記，兩造婚姻關係隨即解消，聯合財產關係亦已消滅，隨即原告即生民
    法第一千零三十條之一第三項之剩餘財產分配請求權。又原告於鈞院審理時陳明
    兩造於婚姻關係存續中就不動產之取得皆由伊負責，指述財產之取得更迭等，亦
    明白詳實，且原告於離婚時早已知道有如附表一所載之不動產；換言之，依上開
    法律規定，原告於八十八年八月二十六日離婚當時即已明白知曉依法伊享有該請
    求權，然截至九十一年三月二十六日，始向鈞院表達該權利請求之意思，核算其
    期間已逾二年，請求權依法業因時效消滅，被告自得主張時效消滅之抗辯。
六、七十四年六月五日修正民法親屬時，以貫徹男女平等及改善夫妻財產制為修正理
    由，該條之意旨在於聯合財產關係消滅時，以夫妻雙方剩餘財產之差額，平均分
    配為公平，其得分配之剩餘財產係指夫或妻於婚姻關係存續中有償所取得而現存
    之原有財產，惟若該原有財產於結婚時已有之財產或婚姻存續中，以繼承或其他
    無償取得之財產，因其與婚姻共同生活之協力無關，亦不納入剩餘財產。又再參
    照民法第一姻零三十條之一以但書列舉方式，明定因繼承或其他無償取得之財產
    ，不在此限，即因繼承乃無償取得之財產，不在剩餘財產分配範圍，職是不因繼
    承取得之特有財產事後變迭而成夫妻得分配之剩餘財產，如此解釋亦未剝奪妻之
    持家勞動所得，是原告主張附表之不動產，此乃被告之特有財產，亦不在民法第
    一千零三十條之一請求分配之範圍內。
參、證據：提出桃園縣龜山鄉○○段七地號土地登記謄本、買賣契約、桃園縣政府函
    、被告新竹企銀存摺各一份為證。
    理      由
壹、程序方面：
一、原告於起訴狀記載，依民法第一千零五十八條之規定，請求被告應給付原告六百
    萬元，及自起訴狀繕本送達之翌日起至清償日止，按年息百分之五計算之利息；
    嗣後於本院準備程序中，變更請求權基礎為依民法第一千零三十條之一之規定，
    提起本件訴訟，查原告所為訴訟標的之變更，不甚礙被告之防禦及訴訟之終結，
    核與民事訴訟法第二百五十五條第一項第七款之規定相符，應予准許，合先敘明
    。
二、查民法第一千零三十條之一業已於九十一年六月二十六日經總統華總一義字第○
    九一○○一二八○九○號令修正公布，惟本件兩造間夫妻財產制之發生及消滅，
    均於上開法令修正公布前，是本件應適用民法第一千零三十條之一修正公布前之
    法律內容，首應敘明。
貳、實體方面：
一、原告起訴主張兩造於七十三年七月十二日結婚，先後育有二男一女，婚姻關係存
    續中並未約定財產制，應適用法定之聯合財產制，嗣後於八十八年八月二十六日
    協議離婚，並辦妥離婚登記一情，有原告提出戶籍謄本一份、被告提出兩造之離
    婚協議書一份為證，兩造對此均不爭執，是應認原告此部分之主張為真實。
二、按聯合財產關係消滅時，夫或妻於婚姻關係存續中所取得而現存之原有財產，扣
    除婚姻關係存續中所負債務後，如有剩餘，其雙方剩餘財產之差額，應平均分配
    。但因繼承或其他無償取得之財產，不在此限。第一項剩餘財產差額之分配請求
    權，自請求權人知有剩餘財產之差額時起，二年間不行使而消滅。自聯合財產關
    係消滅時起，逾五年者亦同，民法第一千零三十條之一第一項、第三款分別定有
    明文；又本條之立法目的在於聯合財產關係消滅時，以夫妻雙方剩餘財產之差額
    ，平均分配，方為公平，亦所以貫徹男女平等之原則；然本條第一項所定聯合財
    產關係消滅時之剩餘財產分配請求權，宜從速確定，以免影響家庭經濟及社會交
    易之安全，爰設本條第三項規定請求權之消滅時效期間為二年。若夫妻之一方就
    第一項剩餘財產有所隱匿，而他方「知悉」在後已罹二年時效者，雙方權益顯失
    均衡，乃增列規定，延長其時效期間為五年；並以「聯合財產關係消滅時」之確
    定時點起算，俾夫妻剩餘財產之分配狀態能早日確定。又按夫妻離婚時，無論其
    原用何種夫妻財產制，各取回其固有財產，如有短少，由有管理權之一方負擔。
    但其短少係由非可歸責於有管理權之一方之事由而生者，不在此限，民法第一千
    零五十八條亦有規定。是民法第一千零五十八條所定夫妻離婚時「各取回其固有
    財產」，在夫妻聯合財產制係指夫取回夫之財產，及妻取回妻之原有財產而言，
    最高法院六十三年台上字第一九四二號判例意旨可資參照；另在聯合財產制中，
    夫或妻結婚時所有之財產，為夫或妻之原有財產，得各自取回，然夫或妻於婚姻
    關係存續中所取得而現存之原有財產，固亦為夫或妻之固有財產，但於扣除婚姻
    關係存續中所負債務後，如有剩餘，除因繼承或其他無償取得者外，其雙方剩餘
    財產之差額，應平均分配，此即民法第一千零三十條之一第一項之剩餘財產分配
    請求權。參上說明，應認民法第一千零五十八條及同法第一千零三十條之一之規
    定，乃係內容不同之請求權基礎。
三、查原告於九十年七月十九日提起本件訴訟，係以民法第一千零五十八條為請求權
    基礎，嗣後於九十一年三月二十六日，始變更為以民法第一千零三十條之一為請
    求權基礎，因二者請求權之內容規範互有不同，難認原告於起訴當時，即有向被
    告請求剩餘財產分配之意思，是應認原告依民法第一千零三十條之一之規定，對
    被告請求剩餘財產分配之時期，當以其言詞及書狀提出之日期即九十一年三月二
    十六日，為主張剩餘財產分配之時點。
四、按夫妻未以契約訂立夫妻財產制者，除本法另有規定外，以法定財產制為其夫妻
    財產制；聯合財產關係消滅時，夫或妻於婚姻關係存續中所取得而現存之原有財
    產，扣除婚姻關係存續中所負債務後，如有剩餘，其雙方剩餘財產之差額，應平
    均分配；剩餘財產差額之分配請求權，自請求權人知有剩餘財產之差額時起，二
    年間不行使而消滅，民法第一千零五條、第一千零三十條之一第一項及第三項分
    別定有明文。兩造原係夫妻，未約定夫妻財產制，應以法定聯合財產制為其夫妻
    財產制。兩造於八十八年八月二十六日協議離婚，並至戶政事務所辦妥離婚登記
    ，應認斯時已生離婚之效力，聯合財產關係自於是日消滅。次按以日、星期、月
    或年定期間者，其始日不算入；期間不以星期、月或年之始日起算者，以最後之
    星期、月或年，與起算日相當之一日，為期間之末日；於一定期日或期間內，應
    為意思表示或給付者，其期日或期間之末日，為星期日、紀念日或其他休息日時
    ，以其休息日之次日代之，為民法第一百二十條第二項、第一百二十一條第二項
    前段、第一百二十二條所明定。原告於本院準備程序自陳於辦理離婚戶籍登記時
    已知有剩餘財產之差額（見本院九十一年六月二十五日準備程序筆錄），則剩餘
    財產分配請求權之消滅時效，應於八十八年八月二十六日之次日開始進行。且縱
    認原告於辦理離婚時，尚不知系爭不動產之價值及被告之債務若干，然剩餘財產
    分配請求權係就全部剩餘財產請求分配之權利，並非就個別財產為請求，自不以
    確知剩餘財產若干為必要，仍應認為原告於協議離婚時，已知有剩餘財產存在，
    剩餘財產分配請求權之消滅時效，同應自八十八年八月二十六日之次日開始進行
    。則以消滅時效期間二年計算，自八十八年八月二十七日起算，應於九十年八月
    二十七日屆滿為時效完成日。
五、次按消滅時效，因起訴而中斷，惟起訴應以訴狀提出於法院，始生訴訟繫屬之效
    力，民法第一百二十九條第一項第三款、民事訴訟法第二百四十四條第一項規定
    甚明。經查，原告起訴狀到達本院之日期為九十年七月十九日，有本院收發室時
    間印章足憑，惟起訴狀所載之請求權基礎乃係民法第一千零五十八條固有財產之
    返還，然原告始至九十一年三月二十六日始具狀及言詞變更請求權基礎為民法第
    一千零三十條之一之剩餘財產分配請求權，已如前述，是應認原告起訴請求剩餘
    財產分配之時點為九十一年三月二十六日。又依民法第一百二十八條前段規定，
    消滅時效，自請求權可行使時起算，而不知法律並非消滅時效不進行之事由。原
    告主張其因不諳法令而未請求，事後才知可以請求，時效應自起訴狀提出之時起
    算等語，於法不合，不能採取。是原告就剩餘財產分配請求權之消滅時效於九十
    年八月二十六日完成之前，並無中斷時效或時效不完成之事由，故剩餘財產分配
    請求權業已時效消滅。
六、時效完成後，債務人得拒絕給付，為民法第一百四十四條第一項所明定。原告之
    剩餘財產分配請求權已時效消滅，並經被告提出時效抗辯拒絕給付，依首揭規定
    ，原告請求被告分配剩餘財產，即無理由，應予駁回。原告之訴既經駁回，其假
    執行之聲請，已失所附麗，應予駁回。
七、本件事證已臻明確，兩造其餘主張及舉證，經核與判決結果不生影響，爰不一一
    論述，併此敘明。
八、據上論結，本件原告之訴為無理由，依民事訴訟法第七十八條，判決如主文。
中　　　華　　　民　　　國　　九十一　　年　　　八　　　月　　　六　　　日
                              臺灣桃園地方法院民事第二庭
~B審判長法官　邱瑞祥
~B法　　　官　文衍正
~B法　　　官　陳心婷
右正本係照原本作成
如對於本判決上訴，須於判決送達後二十日內向本院提出上訴狀。
中　　　華　　　民　　　國　　九十一　　年　　　八　　　月　　　七　　　日
　　　　　　　　　　　　　　　　　　　　　　 法院書記官　黃文琪
附表：
一、桃園縣龜山鄉○○段四三五地號土地及其上建物，門牌號碼為桃園縣龜山鄉○○
    村○○○路文化二街五十一號二樓。
二、桃園縣龜山鄉○○○段第三七之一號、同段三七之四號、同段三八之四號土地，
    及其上建物。
三、桃園縣龜山鄉○○○段三五地號、同段四三地號土地。
